【裁判字號】    99,台上,5421
【裁判日期】    990831
【裁判案由】    違反貪污治罪條例
【裁判全文】
最高法院刑事判決            九十九年度台上字第五四二一號
上  訴  人  台灣高等法院花蓮分院檢察署檢察官
被      告  甲○○
            乙○○
上 列一 人
選任辯護人  歐宇倫律師
            林煜翔律師
被      告  丙○○  男民國○○年○○月○○日生
                    身分證統一編號：Ｚ000000000
                    住台灣省台北縣中和市○○路297巷11弄
                    12號3樓
上列上訴人因被告等違反貪污治罪條例案件，不服台灣高等法院
花蓮分院中華民國九十八年九月十五日第二審判決（九十七年度
上訴字第一四二號，起訴案號：台灣花蓮地方法院檢察署九十六
年度偵字第三一九二、三四四八號），提起上訴，本院判決如下
：
    主  文
原判決關於乙○○被訴收受賄賂部分、甲○○部分、及丙○○部
分均撤銷，發回台灣高等法院花蓮分院。
其他上訴駁回。
    理  由
一、撤銷部分
本件原判決經審理結果，以不能證明被告乙○○、丙○○有公訴
意旨所指共同收受甲○○交付之賄賂新台幣（下同）二百五十萬
元，涉犯貪污治罪條例第四條第一項第五款之對於違背職務收受
賄賂罪嫌，亦不能證明被告甲○○有公訴意旨所指對乙○○、丙
○○交付上開賄賂，涉犯貪污治罪條例第十一條第一項之對於違
背職務交付賄賂罪嫌，因而撤銷第一審關於乙○○收受賄賂，甲
○○對乙○○、丙○○交付賄賂，及丙○○部分之科刑判決，改
判就上開部分諭知乙○○、丙○○、甲○○無罪，固非無見。
惟查：證據之證明力，固由事實審法院依其職權，本於確信自由
判斷，惟此項自由判斷之職權運用，仍不得違背經驗法則與論理
法則，否則即屬違背證據法則。又貪污治罪條例第四條第一項第
五款之對於違背職務受賄罪，以公務員對於違背職務之行為，要
求、期約、收受賄賂或其他不正利益為要件，並不以果真為違背
職務之行為為必要。所謂公務員「違背職務之行為」，係指在該
公務員依法令規定職務範圍內之事項，不應為而為，或應為而不
為者而言。公務員於執行職務時，於法令授權範圍內所為裁量權
之行使，仍應受適合性、必需性與比例原則、平等原則等限制，
非可由公務員以主觀之意思恣意為之，倘違反上開原則，故意失
出或濫用其裁量權，而有實質上違法性，即難認係職務上之合法
行為。又貪污治罪條例所稱之賄賂，係指與公務員違背職務之行
為或職務上之行為，具有相當對價關係之一切財物而言，其名稱
及給付之方式並無限制，縱假借餽贈、酬謝、諮詢顧問費、服務
費、契約報酬或政治獻金等各種名義之變相給付，均包含在內。
如公務員對於違背職務之行為，收受賄賂，自應成立該條例第四
條第一項第五款之對於違背職務上行為受賄罪；如公務員係對於
職務上之行為，收受賄賂，亦應成立該條例第五條第一項第三款
之對於職務上行為受賄罪。本件公訴意旨係以：乙○○自民國八
十六年七月一日起至九十年六月三十日止，受聘擔任內政部都市
計畫委員會（下稱內政部都委會）委員，負責依都市計畫法等相
關法令，辦理都市計畫之擬定、變更、舊市區更新及新市區建設
等審議事項。緣雙聯投資實業股份有限公司（下稱雙聯公司）與
永育股份有限公司（下稱永育公司），分別在花蓮縣壽豐鄉鯉魚
潭風景特定區內擁有多筆土地，該二家公司於八十七年十二月一
日達成合作協議，約定將所有土地合併申請開發「綠湖國際觀光
飯店」，並向花蓮縣都市計畫委員會（下稱花蓮縣都委會）申請
將上開土地由公園用地變更為旅館用地，經花蓮縣都委會以「變
更花蓮鯉魚潭風景特定區計畫（第一次通盤檢討）案」（下稱本
件變更案）審查通過後，送請內政部都委會審議。內政部都委會
決定組成專案小組先行審議，並由乙○○擔任召集人。乙○○及
該專案小組成員經開會及現場履勘後，以該變更案規劃之公園、
綠地、廣場、體育場所、兒童遊樂園面積所占全部計畫土地面積
比例，不符都市計畫法第四十五條規定等由，質疑其必要性。雙
聯公司負責人甲○○、總經理康德興得知後，為顧及龐大商業利
益，即共謀對乙○○行賄，使乙○○違背職務通過該變更案。乙
○○亦與祥韻工程顧問有限公司（下稱祥韻公司）之實際負責人
丙○○基於共同之犯意聯絡，以為甲○○製作旅館開發計畫書之
名義，變相索賄二百五十萬元，作為違背職務支持通過本件變更
案之對價。甲○○、康德興遂與乙○○於八十九年十二月十九日
，以祥韻公司名義與雙聯公司簽訂「花蓮縣休閒旅館開發計畫案
服務契約書」（下稱「服務契約書」），約定報酬為二百五十萬
元。甲○○當場及日後即陸續交付面額分別為五十萬元、一百二
十五萬元、及七十五萬元之支票三紙予乙○○，均由祥韻公司之
帳戶內提示兌領。乙○○受賄後，即於專案小組審查會議中，作
成附加條件建議提請大會確認處理原則之審查意見，試圖說服內
政部都委會委員通過本件變更案，惟未經內政部都委會大會通過
。乙○○復於第八次專案小組會議中，明知應作成不同意變更之
審查意見，竟違背其職務，作成建議本案原則同意變更，提請大
會討論決定之審查意見，並列出相關之九點原則配套措施方案，
然仍未通過等情。而認乙○○、丙○○、甲○○分別涉有對於違
背職務之行為受賄及行賄罪嫌。原判決則以乙○○擔任內政部都
委會委員，其執行審查職務時所為裁量權之行使，並無違背法令
，又乙○○、丙○○為雙聯公司從事設計規劃收取報酬，雖違反
利益迴避原則，然與乙○○執行職務無對價關係等情，資為乙○
○、丙○○所為與貪污治罪條例第四條第一項第五款對於違背職
務收受賄賂罪之構成要件不符，甲○○所為亦不成立同條例第十
一條第一項之行賄罪之主要論據（見原判決理由甲、參之三、四
、五）。然查：(一)、原判決依憑甲○○以證人身分所為之部分陳
述，證人康德興、許玉玲、李宜靜、江式鴻、林秋芬之證言，扣
案之「服務契約書」、通訊監察作業報告表、支票影本、世華銀
行帳戶代收票據明細表、存摺、往來明細、康德興之測謊鑑定報
告、雙聯公司支票日曆簿及行事曆上之相關記載等證據資料，已
認定上開「服務契約書」係乙○○為避人耳目，藉其與丙○○之
師生關係，而以祥韻公司名義與甲○○所簽訂，乙○○、丙○○
並已收受二百五十萬元（見原判決理由甲、參、二，原判決第十
七至二十一頁）。(二)、依原判決理由所載，康德興經法務部調查
局實施測謊鑑定結果，就其所述「甲○○有為了變更花蓮鯉魚潭
風景特定區計畫案致送乙○○金錢好處」，經測試結果無情緒波
動反應，研判未說謊，有測謊報告書可稽（見原判決第二十頁第
二十至二十三行）。另康德興除於第一審中證稱曾與乙○○有過
接觸，乙○○並就雙聯公司規劃之本件變更案提供建議外，康德
興復證稱：「（問：簽約及交付支票當時有無行賄的意思或感覺
？或只是委託別人做一件事？）我的感覺是這個案件乙○○同意
做，就一定會通過，我想是有行賄的意思。」、「行賄的對象是
乙○○，……我覺得作計畫書的方式是比較方便。」等語，於偵
查中亦證稱：「（問：會談中乙○○有無保證該案件會通過？）
他說沒有問題，專案小組已經替我們做計畫書，一定沒有問題」
等語。甲○○於偵查中亦陳稱：尾款七十五萬元我不願意給，是
因為變更案一直沒有過，我不敢得罪他（乙○○），也不想再花
二百五十萬元找別人做，所以還是付了等語（見原判決第四十三
頁第九至最末行）。上開測謊鑑定結果，及甲○○、康德興之上
述陳述，如果不虛，則甲○○、康德興似係為使本件變更案能順
利通過審查，而基於對乙○○行賄之目的，與乙○○訂立上開服
務契約書，並進而支付二百五十萬元。(三)、依原判決理由所載，
丙○○於九十六年六月五日遭搜索後，隨與其妻在電話中談及：
「他們可能懷疑我是白手套吧」、「主要就是鯉魚潭綠湖飯店那
個案子，那時候乙○○介紹來，幫他處理的案子」等語，有通訊
監察作業報告表可稽；另其於法務部調查局東部地區機動工作組
詢問時，先後陳稱：收取之二百五十萬元費用中，有百分之二十
約五十萬元給乙○○作為公關費用；及由於利潤約有百分之二十
，所以給乙○○的公關費不會超過五十萬元等語（見原判決第三
十九頁第八至二十四行）。另依判決於理由所載，丙○○於偵查
中供稱：祥韻公司並無規劃都市計畫之專業人員及能力，本件之
服務契約係複委託予東台顧問工程股份有限公司處理（見原判決
第十九頁第十至十三行），原判決亦認定上開服務契約，係乙○
○以其與丙○○之師生關係，借用祥韻公司名義訂立，實際則係
由丙○○所規劃設計等情（見原判決第二十頁第三、四行，第三
十九頁第三至六行）。如均屬實，則乙○○並非祥韻公司之負責
人或股東，亦未實際參與上開服務契約之規劃設計，僅依其係本
件變更案專案小組召集人之職務關係，即以祥韻公司名義訂立上
開服務契約，並從中收取五十萬元，其間有無對價關係，自有待
斟酌。綜上，甲○○、康德興既係於得知乙○○及專案小組之成
員對本件變更案持否定態度後，為使本件變更案能順利通過而起
意向乙○○行賄，乙○○亦借用祥韻公司名義與雙聯公司訂立服
務契約書，藉此收取二百五十萬元，乙○○復從中取得五十萬元
，嗣後並於專案小組會議中為有利於本件變更案之審查意見，則
乙○○是否因收受上開財物而為有利於雙聯公司之審查意見？其
所為之審查意見有無故意逾越裁量權合法行使之程度？其與丙○
○收受之上開財物，與其職務之行使有無對價關係？又縱認其審
查本件變更案時並無違背職務之行為，然則何以其所為不構成於
職務上行為受賄罪？自均有斟酌之餘地。乃原判決未就上述各節
調查釐清，細心勾稽，即遽以乙○○並無違背職務之行為，及乙
○○、丙○○依據服務契約收取之報酬，與乙○○執行職務無對
價關係為由，而為有利於被告等之論據，自嫌率斷，亦難認與經
驗法則、論理法則無違，即非適法。檢察官上訴意旨指摘原判決
此部分不當，尚非全無理由，應認原判決關於此部分有撤銷發回
更審之原因。原判決關於甲○○被訴對歐堅壯行賄無罪部分（原
判決理由乙部分），因檢察官起訴時認與上開甲○○被訴對乙○
○、丙○○行賄部分，有修正前刑法連續犯之裁判上一罪關係，
基於審判不可分原則，應一併發回。又檢察官移送併案審理部分
（台灣花蓮地方法院檢察署九十八年度偵字第四七五０號），與
上開起訴部分是否為同一案件，案經發回，併請注意。
二、駁回部分（乙○○被訴教唆行使公務員登載不實之文書部分
    ）
按上訴得對於判決之一部為之，未聲明為一部者，視為全部上訴
，刑事訴訟法第三百四十八條第一項定有明文。檢察官對原判決
關於乙○○部分不服，提起上訴，未聲明為一部上訴，依前開規
定，應視為對原判決關於乙○○部分全部上訴。又第三審上訴書
狀，應敘述上訴之理由，其未敘述者，得於提起上訴後十日內補
提理由書於原審法院，已逾上述期間，而於第三審法院未判決前
仍未提出上訴理由書狀者，第三審法院應以判決駁回之，刑事訴
訟法第三百八十二條第一項、第三百九十五條後段規定甚明。本
件檢察官因不服原審判決，於九十八年十月七日提起上訴，對於
原判決關於乙○○被訴教唆行使公務員登載不實之文書部分（原
判決理由丙部分），並未敘述理由，迄今逾期已久，於本院未判
決前仍未提出，依上開規定，其上訴自非合法，應予駁回。
據上論結，應依刑事訴訟法第三百九十七條、第四百零一條、第
三百九十五條後段，判決如主文。
中    華    民    國  九十九  年    八    月  三十一  日
                      最高法院刑事第五庭
                          審判長法官  陳  正  庸
                                法官  林  秀  夫
                                法官  宋      祺
                                法官  陳  祐  治
                                法官  林  瑞  斌
本件正本證明與原本無異
                                      書  記  官
中    華    民    國  九十九  年    九    月    七    日
                                                      Q

司法院資訊處製作；財團法人民間司法改革基金會備份。
